臺灣高雄地方法院民事判決　九十年訴字第三一二一號
　　原　　　告　甲○○
　　被　　　告　乙○○
右當事人間請求清償借款事件，本院判決如左：
    主      文
被告應給付原告新臺幣壹佰玖拾柒萬元，及自民國九十年十一月十五日起至清償日止
，按年息百分之五計算之利息。
訴訟費用由被告負擔。
本判決於原告以新臺幣陸拾陸萬元為被告供擔保後，得為假執行；但被告如於假執行
程序實施前，以新臺幣壹佰玖拾柒萬元為原告預供擔保，得免為假執行。
    事實及理由
一、原告起訴主張：被告係以土木包工建築為業，於民國（下同）八十八年十一月間
    ，以急需資金以購買建築材料及發放工資為由，陸續向原告借款數筆，其中借款
    六十萬元部分原告係以匯款方式，匯入被告所指定訴外人即被告前妻郭秀霞之第
    一商業銀行左營分行（下稱第一銀行）帳戶，另外借款一百四十二萬元部分係分
    別以現金交付予被告，共計新臺幣（下同）二百零二萬元，被告並交付如附表所
    示之由訴外人旗豊交通有限公司（下稱旗豊公司）簽發之支票為擔保，由原告於
    票載發票日屆至時（即借款清償日），憑以提示付款清償借款，惟被告所交付之
    支票係向發票人旗豊公司借來之支票並非客票，嗣經原告屆期提示，均遭退票未
    獲兌現，遂向訴外人即發票人旗豊公司查詢方知上情，訴外人許重吉即旗豊公司
    實際負責人，遂約被告及訴外人即被告之前妻郭秀霞同至原告家中，當面對帳洽
    談上開借款二百零二萬元，被告願每月清償二萬元，惟原告並未答應讓被告分期
    清償，嗣被告僅清償部分借款五萬元後，即拒絕清償，現被告尚有如主文第一項
    所示之借款未清償，為此依消費借貸之法律關係請求被告清償借款等語。且聲明
    如主文第一項所示，並陳明願供擔保，請准宣告假執行。
二、被告則以：伊未曾向原告借錢，亦未曾向別人借用支票，系爭支票亦未見過，如
    係伊將系爭支票交予原告，一定會在支票票面背書轉讓，而系爭支票伊並無背書
    ，況且伊既無財務困難，何必向他人借錢。另伊確實有承包高雄市○○區○○路
    一戶二樓改建為四樓之土木工程，伊前妻郭秀霞係伊之小工，惟八十八年底左右
    該工地早已完工，伊人不在工地，至於系爭借款係伊前妻郭秀霞向原告借的，並
    不是伊借的，現已經與伊前妻郭秀霞離婚，郭秀霞有無向原告借錢與伊無關等語
    ，資為抗辯。並聲明原告之訴及假執行之聲請均駁回，如受不利之判決願供擔保
    ，請准宣告免為假執行。
三、得心證之理由：
  (一)按消費借貸契約為要物契約，因借用物之交付而生效力，故貸與人主張借款返還
    請求權存在，應由貸與人就消費借貸契約之成立及金錢交付之事實負舉證責任（
    最高法院六十九年台上字第三五四六號判例參照），經查，原告主張之上開事實
    ，業據其所提出之支票及退票理由單各十一紙、被告名片、相片四張、臺東區中
    小企業銀行匯款聲請書證明聯一份為證，被告對於其係以土木建築承包為業，且
    其前妻郭秀霞係受雇於伊之小工等情雖均不否認，惟以前詞置辯，並否認曾向原
    告借款，經本院隔離訊問原告所聲請傳訊之證人黃宜庭、黃錦雀、陳美華及許重
    吉，有關本件借款經過：(1)證人黃宜庭到庭證稱：八十八年十二月間其欲向原告
    借錢，原告陳稱正要將借款拿予被告，遂邀其與之同去，在左營被告之工地交錢
    予被告，至於詳細金額其並不清楚等語（參閱本院九十年十二月二十六日準備程
    序筆錄）；(2)證人黃錦雀到庭證稱：八十八年底快過年過年時，原告邀其與之同
    行，拿借款予被告，並說不能耽誤被告，而在高雄市○○○路三百多巷內的一處
    工地，其有看到被告在場，當時因被告正在工作不便收取借款，故原告將借款交
    予被告之妻，至於借給被告多少錢，其並不清楚等語（參閱本院九十年十二月二
    十六日準備程序筆錄）；(3)證人陳美華到庭證稱：其係原告之姐，八十八年底過
    年前後，原告欲借錢給被告時，因原告自己錢不夠遂向其借調現金，共陸續向其
    借調約四、五次，有時為十幾萬元，有時則為七、八萬元，說要借錢給被告及郭
    秀霞，而交付借款時，均係其與原告一同前往，在左營軍校路附近一處工地，其
    有看見原告將借款交予被告，被告退票後，原先還有出來處理，本來說要拿土地
    給伊等抵押，後來又反悔，之後被告就不理伊等等語（參閱本院九十年十二月二
    十六日準備程序筆錄）；(4)證人許重吉則證稱：約八十八年至八十九年間，被告
    及其妻陸續來向其借系爭支票，並陳稱用作為給建材之錢，當時借給被告為空白
    支票，雖許景鴻為旗豊公司負責人，然並未管理旗豊公司之事務，而許景鴻是其
    兒子且同意其於系爭支票上蓋章簽發系爭支票。其雖未見被告將支票交給原告甲
    ○○，但八十九年系爭支票跳票後，其有找被告、被告太太與原告商談，於原告
    家中，被告曾說有拿系爭支票向原告甲○○借錢，當時其說被告無法一次清償這
    麼多錢，要原告甲○○讓被告分期還錢，被告每月還原告二萬元，總共要清償二
    百零二萬元等語（參閱本院九十年十二月二十六日及九十一年五月一日準備程序
    筆錄）。本院衡諸被告係以土木建築包工為業，而訴外人郭秀霞雖為被告之前妻
    且受雇於被告擔任土木建築之小工，然月收入僅約一萬元，為被告於本院言詞辯
    論期日所自承，且被告與訴外人郭秀霞係於系爭支票跳票後，於八十九年七月十
    五日離婚，有戶籍謄本一紙附卷可查，再參以證人許重吉上揭證稱：被告與其妻
    陸續來向其借系爭支票，並陳稱用作為給建材之錢，八十九年系爭支票跳票後，
    其有找被告、被告太太與原告商談，於原告家中，被告曾說有拿系爭支票向原告
    甲○○借錢，並達成協議被告總共要清償二百零二萬元等語觀之，訴外人郭秀霞
    既受雇於被告，為被告之土木建築小工且月收入僅約一萬元，應無可能向原告借
    款以支付建材款項，而被告與訴外人郭秀霞於八十九年七月十五日前既有夫妻關
    係，則金錢財產關係應屬密切，故由被告向原告借款，並指定匯款至訴外人郭秀
    霞於第一銀行之帳戶，用以支付建材工程款項，其可能性較高亦較符合常理；況
    且若被告確實未曾向原告借款，亦未曾向訴外人旗豊公司借票，則於系爭支票屆
    期不獲付款後，被告應無須與原告及訴外人許重吉一同會商討論還款事宜之必要
    ，然被告與原告及證人許重吉商討如何清償系爭借款經過等情，業經證人許重吉
    到庭結證證稱屬實。此外，上揭證人亦均與被告無仇隙故怨，業經被告所自承，
    除證人陳美華未經具結外，其餘證人均到庭結證證稱等情，上開證人應無甘冒刑
    事訴追之危險，而故為虛偽證述之必要，是上開證人之證詞，應堪採信，被告以
    前揭情詞置辯，顯不足採，足認原告之上開主張之事實為真實。
  (二)次按無記名支票，得僅以交付轉讓之，此觀票據法第一百四十四條準用第三十條
    第一項後段之規定自明。而被告辯稱，如係其將系爭支票交予原告一定會在支票
    票面背書轉讓，而系爭支票上並無其背書，足以證明其未借款云云，然經查系爭
    支票均係無記名支票，有支票十一紙附卷可查，依上揭說明，被告未背書而僅以
    交付方式轉讓系爭支票予原告，仍屬合法轉讓，非必以被告於系爭支票背書為合
    法轉讓之要件，是以被告之辯詞，不足採信。
  (三)按稱消費借貸者，謂當事人約定，一方移轉金錢或其他代替物之所有權於他方，
    而他方以種類、品質、數量相同之物返還之契約；借用人應於約定期限內，返還
    與借用物種類、品質、數量相同之物；遲延之債務，以支付金錢為標的者，債權
    人得請求依法定利率計算之遲延利息。但約定利率較高者，仍從其約定利率。民
    法第四百七十四條（修正前）、第四百七十八條前段、第二百三十三條第一項分
    別定有明文。本件被告乙○○既為本件借款之債務人，自應就本件債務負清償責
    任。被告尚有如主文第一項所示之借款未清償之事實，已如前述。從而，原告依
    消費借貸之法律關係，請求被告應給付原告一百九十七萬元，及自起訴狀繕本送
    達翌日即九十年十一月十五日起至清償日止，按年息百分之五計算之利息，為有
    理由，應予准許。
四、兩造其餘攻擊防禦方法及證據資料，經本院審酌後，與本件論斷之結果不生影響
    ，爰不逐一論究，併此敘明。
五、兩造均陳明願供擔保聲請宣告假執行或免為假執行，經核均無不合，爰分別酌定
    相當之擔保金額，予以准許。
六、據上論結，本件原告之訴為有理由，依民事訴訟法第七十八條、第三百九十條第
    二項、第三百九十二條，判決如主文。
中　　　華　　　民　　　國　　九十一　　年　　　六　　　月　　 十八　　 日
                              臺灣高雄地方法院民事第六庭
~B審判長法官　朱玲瑤
~B法　　　官　林玉心
~B法　　　官　唐中興
右為正本係照原本作成。
如對本判決上訴，須於判決送達後廿日內向本院提出上訴狀。
中　　　華　　　民　　　國　　九十一　　年　　　六　　　月　　 十八　　 日
~B法院書記官　張義龍
